【裁判字號】    98,易,787
【裁判日期】    990625
【裁判案由】    侵占
【裁判全文】
臺灣臺南地方法院刑事判決               98年度易字第787號
公  訴  人  臺灣臺南地方法院檢察署檢察官
被      告  甲○○
選任辯護人  蔡進欽律師
選任辯護人  蘇正信律師
選任辯護人  蔡弘琳律師
上列被告因業務侵占案件，經檢察官提起公訴（98年度偵字第31
76號），本院判決如下：
    主  文
甲○○意圖為自己及他人不法之所有，而侵占對於業務上所持有
之物，處有期徒刑壹年。緩刑貳年，並應向公庫支付新臺幣壹佰
萬元。
    事  實
一、被告甲○○於民國87年8月間發起創設「財團法人臺南縣私
    立李黃玉蘭社會福利慈善基金會」（下稱李黃玉蘭基金會）
    ，並擔任該基金會之董事長，負責綜理基金會之所有業務，
    為從事業務之人，明知依基金會之捐助章程第16條之規定，
    基金會辦理業務所需經費，祇得動用基金孳息，不得動用基
    金，基金運作之一切收入或支出，除為符合目的事業而必須
    支出之費用外，不得以任何方式分派或給予任何人特殊利益
    。詎被告竟意圖為自己及英和實業股份有限公司（下稱英和
    公司，已更名為翰蔘公司，負責人為甲○○之長子李武龍）
    、次子李炳翰不法之所有，將其業務上所持有之李黃玉蘭基
    金會存於花旗（臺灣）銀行仁德分行【以下簡稱花旗銀行】
    存款共新臺幣（下同）2000萬元侵占入已，其侵占方式如下
    ：
  （一）於97年8月15日委請不知情之配偶李莊碧枝，將李黃玉
        蘭基金會存於花旗銀行之定期存款2,000萬元（存單號
        碼：00000000000000）提前解約後，將解約後之本金19
        ,987,328元轉存入該基金會於花旗銀行00000000000000
        號活存帳戶內（以下簡稱李黃玉蘭基金會活存帳戶），
        並於當日12時57分許，自李黃玉蘭基金會活存帳戶提領
        1500萬元交付甲○○，甲○○即將1500萬元現金交付不
        知情長媳郭慧瑛，郭慧瑛乃於97年8月15日14時31分許
        ，將1450萬元存入玉山銀行佳里分行英和公司00000000
        00000號帳戶（以下簡稱英和公司玉山銀行帳戶）內，
        並立即提領8,435,234元，以英和公司名義分2筆匯款至
        元大銀行臺南分行臺灣先進土地開發有限公司（下稱臺
        灣先進公司）00000000000000號帳戶內，用以支付英和
        公司與臺灣先進公司合資購買土地之價款，復於97年8
        月21日自英和公司玉山銀行帳戶提領18,211,325元（其
        中部分為前開甲○○交付之1450萬元所餘之6,064,766
        元，部分為李莊碧枝自其個人帳戶提領匯入英和公司玉
        山銀行帳戶之現金），以英和公司名義匯入前開元大銀
        行臺南分行臺灣先進公司帳戶7,812,000元、彰化銀行
        北臺南分行臺南市第90期原佃自辦市地重劃區重劃會黃
        筱婷00000000000000號帳戶6,914,350元、彰化銀行北
        臺南分行臺南市第92期淵北自辦市地重劃區重劃會黃筱
        婷00000000000000號帳戶3,484,975元，用以支付英和
        公司購買土地之價款。
  （二）甲○○又接續上開不法所有之意圖，於97年8月18日，再
        由委由不知情之李莊碧枝自李黃玉蘭基金會活存帳戶內
        提領現金500萬元予甲○○，數日後，甲○○將之交付
        不知情之李炳翰，由李炳翰轉交與臺灣先進公司負責人
        黃筱婷之同居人高啟恩，用以支付李炳翰向臺灣先進公
        司購買土地之價款。
二、案經法務部調查局高雄市調查處移送臺灣臺南地方法院檢察
    署檢察官偵查起訴。
    理  由
壹、程序部分：
    本件卷附供述及非供述證據，被告甲○○及其辯護人於本案
    審判程序中，表示同意作為證據（見本院卷第39頁背面），
    或未於言詞辯論終結前聲明異議，本院審酌各該證據作成之
    情況，認為適當，復經本院於審判期日就上開證據依法進行
    調查、辯論，依刑事訴訟法第159條之5規定，自有證據能力
    。
貳、實體部分－得心證之理由：
  一、訊據被告甲○○對於犯罪事實所載之資金流程，均供認不
      諱，惟矢口否認有何侵占犯行。辯稱：伊沒有侵占李黃玉
      蘭基金會的款項，李黃玉蘭基金會本即欲購買土地興建會
      館，李黃玉蘭基金會的定存解約後的錢本來是要即刻馬上
      買土地興建會館，因為臺南縣政府說這樣程序不符合規定
      ，所以沒有馬上買，而當時伊要匯款予臺灣先進公司，想
      說匯來匯去很麻煩，故先將李黃玉蘭基金會的現金匯予臺
      灣先進公司。辯護人則以：花旗銀行因受金融風暴影響，
      銀行內部規定拒絕與政治人物相關帳戶往來，花旗銀行王
      慶龍襄理主動要求解約，被告才於97年8月15日委由李莊
      碧枝將李黃玉蘭基金會存在花旗銀行之定期存款解約；另
      原本家中即準備了2千萬元要投資英和公司，為了省事，
      才將解約之現金存入英和公司；而原先係欲將李黃玉蘭基
      金會前開提領現金中之1500萬元全數匯入英和公司玉山銀
      行帳戶，但因為其中有50萬元是舊鈔，玉山銀行佳里分行
      不收，所以只存入1450萬元，50萬元的部分被告就以現金
      方式交付給英和公司。另外被告原欲投資英和公司之500
      萬元，因英和公司投資臺灣先進公司，故被告乃於97 年8
      月18日再委由李莊碧枝自李黃玉蘭基金會花旗銀行活存帳
      戶內提領現金500萬元，直接交付臺灣先進公司；(二)因李
      黃玉蘭基金會本來就打算向英和公司購買臺南縣佳里鎮○
      里段286之10地號土地以興建會館，價金為19,366,200元
      ，所以被告即以家中預存之現金，支付購地價款，並將餘
      款633,800元存回李黃玉蘭基金會麻豆農會帳戶，以償還
      之前李黃玉蘭基金會代被告給予英和公司之前開2000萬元
      款項，是本件被告並無侵占之意圖及犯行等語，資為抗辯
      。
  二、經查，前開犯罪事實欄所載之被告甲○○委請其配偶李莊
      碧枝將李黃玉蘭基金會存於花旗銀行之定存帳戶解約提領
      後存入李黃玉蘭基金會活存帳戶，之後分別提領1500萬元
      、500萬元並交付現金予長媳郭慧瑛、次子李炳翰，以及
      嗣後郭慧瑛、李炳翰將取得之現金匯入英和公司銀行帳戶
      後轉付臺灣先進公司等資金流向之事實，業據被告甲○○
      坦認不諱，核與證人李莊碧枝於司法警察調查及檢察官偵
      訊（調查卷第22、23頁、偵查卷第41頁）、郭慧瑛於司法
      警察調查時（調查卷第30頁至第32頁）、高啟恩於司法警
      察調查（調查卷第40頁至第45頁）時之陳述相符，並有花
      旗銀行存單存款銷戶登錄單影本1紙、取款憑條影本2紙（
      調查卷第412、413、414頁）、李炳翰與臺灣先進公司黃
      筱婷簽立之買賣契約書影本1份（調查卷第46頁）、投資
      合作土地重劃契約書【英和公司與黃筱婷簽立】影本4份
      （調查卷第63頁至第68頁）在卷可稽，是堪認被告此部分
      供述與事實相符，可以認定。
  三、被告甲○○雖辯稱其並無侵占之意圖，然查：
    （一）按侵占罪係即成犯，凡對自己持有之他人所有物，有
          變易持有為所有之意思時，即應構成犯罪，此有最高
          法院43年臺上字第675號判例意旨可資參照。
    （二）依據李黃玉蘭基金會之捐助章程第16條之規定，基金
          會辦理業務所需經費，祇得動用基金孳息，不得動用
          基金，基金運作之一切收入或支出，除為符合目的事
          業而必須支出之費用外，不得以任何方式分派或給予
          任何人特殊利益，被告為李黃玉蘭基金會之發起人並
          擔任董事長之職，對此規定應知之甚詳，且被告並於
          本院審理時自承其知悉李黃玉蘭基金會與其家族在法
          律上為不同之人格主體，李黃玉蘭基金會之現金並不
          能用以作為其家族之開支使用（本院卷第97頁），然
          被告竟委由不知情之妻子李莊碧枝將李黃玉蘭基金會
          在花旗銀行之定存2000萬元解約並轉存李黃玉蘭基金
          會活存帳戶，且分別於97年8月15日、18日提領1500
          萬元及500萬元，將之置於家中，並支付其長子李武
          龍所經營之英和公司及李炳翰向臺灣先進公司購買土
          地所應支付之價款，據此，被告已將其持有之李黃玉
          蘭基金會之前開款項轉化為自己所有款項而為使用，
          其主觀上變易持有為所有之心態予以客觀化外部之取
          得行為甚明，其主觀之侵占犯意，乃至為自己及他人
          不法所有之意圖，應堪認定。
  四、被告甲○○雖辯稱李黃玉蘭基金會本即欲購買土地興建會
      館，李黃玉蘭基金會的定存解約後的錢本來是要即刻買土
      地興建會館，因為臺南縣政府說要先鑑定土地價格，才又
      依規定鑑價後才購買土地，後來也有買土地登記為李黃玉
      蘭基金會所有，並將餘款633,800元存回李黃玉蘭基金會
      麻豆農會帳戶云云，且證人乙○○亦於本院審理時作證表
      示李黃玉蘭基金會曾於97年9月間召開第5屆第9次董事會
      議時，經董事會同意興建會館（本院卷第74至75頁），足
      見被告確實依計畫為李黃玉蘭基金會購買土地，並無侵占
      前開款項之不法意圖云云。惟查：
    （一）觀之被告所提出之第5屆第9次董事會議記錄影本【上
          載開會日期為97年9月30日】，乃係影印自李黃玉蘭
          基金會第5屆第6次董事會議記錄（本院卷第107至113
          頁），其上所載之出席人員簽名，亦均係影印而來，
          此亦經被告自承在卷（本院卷第95頁），則李黃玉蘭
          基金會是否果有召開該次會議以決議購買土地興建會
          館，非無疑義。
    （二）況被告係於97年8月15日即將李黃玉蘭基金會在花旗
          銀行之定期存款2000萬元解約，並於同日提領1500萬
          元，再於同月18日提領500萬元，之後始於97年9月25
          日委託郭厚村不動產估價師事務所就臺南縣佳里鎮○
          里段286之10地號土地進行估價，李黃玉蘭基金會於9
          7年10月15日始召開第5屆第2次臨時董事會議通過購
          置會館興建用地計晝，同意由李黃玉蘭基金會提撥增
          存基金用以購地，嗣臺南縣政府於97年10月27日始針
          對李黃玉蘭基金會上開臨時董事會議記錄暨購罝會館
          興建用地計畫案同意備查，此亦有郭厚村不動產估價
          師估價報告（本院卷第116頁至158頁）、臺南縣政府
          97年10月27日府社身字第0970244369號暨所附李黃玉
          蘭基金會第5屆第2次臨時董事會議記錄影本1份（本
          院卷第208頁、調查卷第464頁至第465頁）存卷可考
          ，是李黃玉蘭基金會董事會開會時間及委請不動產估
          價師估價日期均在被告挪用李黃玉蘭基金會前開現金
          日期之後，憑此，被告辯稱早於其挪用李黃玉蘭基金
          會現金之前，李黃玉蘭基金會早已決議購買土地一節
          ，實難採信。
    （三）至於李黃玉蘭基金會嗣後雖與英和公司訂約，購買臺
          南縣佳里鎮○里段286之10地號土地，價金19,366,20
          0元，係由被告支付款項，並於97年11月26日將現金6
          33,800元存至李黃玉蘭基金會麻豆農會帳號00000000
          000000號帳戶，李黃玉蘭基金會並已取得上開土地之
          所有權等情，雖有土地所有權狀及土地登記謄本（調
          查卷第474頁至第475頁）；不動產買賣契約書、支票
          、發票、匯款委託書等影本【李黃玉蘭基金會購買臺
          南縣佳里鎮○里段286之10地號土地】（調查卷第476
          頁至第486頁）、李黃玉蘭基金會臺南縣麻豆鎮農會
          前揭帳戶之客戶交易往來明細表（調查卷第490頁）
          在卷可佐，應可認定。然揆諸前揭最高法院判例意旨
          ，侵占罪係即成犯，被告於將李黃玉蘭基金會現金取
          回家中存放，並充作家族企業應支付款項之使用時，
          即已將之變易持有關係為所有關係而成立侵占犯行。
          其事後前開購買土地登記為李黃玉蘭基金會所有及將
          現金存入李黃玉蘭基金會農會帳戶內等所為，僅能供
          作其事後有無填補李黃玉蘭基金會之損害等犯後態度
          之參考，仍不影響其侵占刑責之成立。
  五、綜上，被告於李黃玉蘭基金會尚未決議購買土地興建會館
      前，即擅自挪用處分李黃玉蘭基金會款項作為英和公司及
      其子李炳翰應支付他人之款項，其所為已具變易持有為所
      有之侵占不法意圖且有侵占之客觀行為，而與業務侵占罪
      之構成要件相當，業已成立刑法上之業務侵占罪。縱李黃
      玉蘭基金會事後決議購買英和公司之土地，而被告亦已使
      用自己之資金充作李黃玉蘭基金會向英和公司購買土地之
      款項，使李黃玉蘭基金會得以取得該土地之所有權，然此
      仍無解於被告已成立之業務侵占罪。從而，被告所為業務
      侵占之犯行明確，堪以認定，應依法論科。
  六、核被告甲○○前開所為，係犯刑法第336條第2項之業務侵
      占罪。被告本於一侵占故意，先後多次使用李黃玉蘭基金
      會活存帳戶內之款項，為接續犯，僅為一罪。被告利用不
      知情之李莊碧枝、李炳翰為侵占犯行，為間接正犯。爰審
      酌被告未明確釐清個人私帳或業務專款之權利有別，為供
      其個人及其子女事業所用，而為本件犯行，其侵占李黃玉
      蘭基金會之現金額數高達2000萬元，且矢口否認犯行，本
      應重懲，惟念及其一時失慮致犯本罪，且事後已出資購買
      土地登記為李黃玉蘭基金會所有，並將現金633, 800元存
      至李黃玉蘭基金會麻豆農會之帳戶，參以李黃玉蘭基金會
      之資金均來自被告及其家族之捐贈（見李黃玉蘭基金會公
      告【調查卷第150頁】），被告本件侵占犯行，所造成之
      李黃玉蘭基金會之危害程度非重等一切情狀，量處如主文
      第1項所示之刑。又被告前未曾因故意犯罪受有期徒刑以
      上刑之宣告，有臺灣高等法院被告前案紀錄表1份在卷可
      憑，其因一時失慮，致罹刑章，歷此偵、審之刑事程序，
      應知所警惕，信無再犯之虞，本院因認上開所宣告之刑以
      暫不執行為適當，併諭知緩刑2年，以勵自新。惟被告所
      為對社會金融交易秩序非無危害，自以命其履行一定負擔
      為宜，爰併依刑法第74條第2項第4款規定，命被告應向公
      庫支付新臺幣100萬元，以維法治。
據上論斷，應依刑事訴訟法第299條第1項前段、刑法第336條第2
項、第74條第1項第1款、第2項第4款，判決如主文。
本案經檢察官吳坤城到庭執行職務。
中    華    民    國    99    年    6     月    25    日
                  刑事第十二庭  審判長法  官  卓穎毓
                                      法  官  周宛瑩
                                      法  官  莊玉熙
以上正本證明與原本無異。
如不服本判決應於收受本判決後10日內向本院提出上訴書狀，並
應敘述具體理由。其未敘述上訴理由者，應於上訴期間屆滿後20
日內向本院補提理由書狀（均須按他造當事人之人數附繕本）「
切勿逕送上級法院」。
                                      書記官  余富誠
中    華    民    國    99    年    6     月    28    日
附錄本案論罪科刑法條全文
中華民國刑法第336條第2項
對於業務上所持有之物，犯前條第1項之罪者，處6月以上5年以
下有期徒刑，得併科3千元以下罰金。

司法院資訊處製作；財團法人民間司法改革基金會備份。
